---
title: "Analiza dowodów manipulacji w wyborach prezydenckich 2025"
author: "Piotr Szulc"
format: 
   html:
     self-contained: true
     toc: true
     toc-title: "Spis treści"
     author-title: "Autor"
     css: styl.css
editor: source
execute:
  echo: false
  message: false
  warning: false
---

```{r, include=FALSE}
library("tidyverse")
library("scales")
library("broom")
library("kableExtra")
source("wczytaj_dane.R")
source("funkcje.R")
theme_set(ggpubr::theme_pubr(base_size = 16))
```

Artykuł jest analizą merytoryczną dowodów, na które powołano się w [proteście wyborczym](https://docs.google.com/document/d/1izIyHST5lFWrMfUTUBwX61najOlty9rIs5uovCNcZYk/mobilebasic){target="_blank"} przeciwko ważności wyborów Prezydenta RP przeprowadzonych w dniu 1 czerwca 2025 roku. Jest ich kilka, póki co analizuję wykorzystanie rozkładu Benforda oraz tzw. "ruski ogon" Kolejne analizy zostaną dodane wkrótce.

## Rozkład Benforda

Przy pewnych założeniach, częstość występowania pierwszych cyfr w liczbach rozkłada się w pewien określony sposób: cyfra 1 występuje w około 30,1% przypadkach, cyfra 2 17,6% itd. Główne założenia:

* liczby mają wiele rzędów wielkości (setki, tysiące, miliony itd.),
* liczby powstają w pewnym naturalnym procesie (nie są sztucznie ograniczone).

Przykłady to długości rzek, rozmiary populacji zamieszkujących określony teren czy stałe fizyczne.

Według autorów protestu, fakt, że dane wyborcze nie są zgodne z tym rozkładem, ma być „silną przesłanką manipulacji”. Jak pokażę, nie tylko nie jest to silna przesłanka, ale powołanie się na ten rozkład jest błędem.

### Liczba uprawnionych

Aby porównanie z rozkładem Benforda miało sens, trzeba najpierw uzasadnić, że mamy do czynienia z liczbami, które powinny się w ten sposób rozkładać. Nie znajduję dobrego uzasadnienia w przypadku liczby głosów oddanych w każdej komisji na danego kandydata. Przeciwnie: liczba głosów silnie koreluje z liczbą uprawnionych, a wielkość komisji jest tak "zaprojektowana", aby nie była ani za duża, ani za mała. Z danych PKW wynika, że liczba uprawnionych do głosowania to w 55,9% przypadków liczba 3-cyfrowa, a w 40,5% liczba 4-cyfrowa, czyli mamy dwa rzędy wielkości. Dodatkowo liczby 4-cyfrowe są w prawie 90% przypadków z przedziału 1000-1999, stąd można się spodziewać nadreprezentacji cyfry 1.

```{r}
#| include: false

wyb25 %>% 
  filter(Nupr_2 > 0) %>% 
  mutate(Liczba_cyfr = str_length(Nupr_2)) %>% 
  count(Liczba_cyfr) %>% 
  mutate(n / sum(n) * 100)

wyb25 %>% 
  filter(Nupr_2 > 0) %>% 
  mutate(Liczba_cyfr = str_length(Nupr_2)) %>% 
  filter(Liczba_cyfr == 4) %>% 
  summarise(mean(Nupr_2 < 2000))

wyb25 %>% 
  filter(N_2 > 0) %>% 
  pivot_longer(c(Nawrocki_2, Trzaskowski_2), names_to = "Kto", values_to = "N") %>% 
  mutate(Liczba_cyfr = str_length(N)) %>% 
  count(Liczba_cyfr) %>% 
  mutate(n / sum(n) * 100)
```

Na poniższym wykresie porównanie z rozkładem Benforda dla liczby uprawnionych. Jak widać, rozkład ten nie ma tutaj zastosowania (zgodnie z przewidywaniami, cyfra 1 występuje zdecydowanie zbyt często). Stąd moim zdaniem nie mamy prawa zakładać, że przy tylko dwóch kandydatach liczba głosów na któregoś z nich będzie z takim rozkładem zgodna.

```{r}
wyb25 %>% 
  filter(Nupr_2 > 0) %>% 
  benford1("Nupr_2", "Liczba uprawnionych do głosowania, 2. tura 2025", limit = NA)
```

### Liczba głosów

Mimo powyższych wątpliwości (które moim zdaniem są wystarczające), przejdźmy do analizy liczby głosów. Poniżej rozkład pierwszej cyfry dla Nawrockiego w 2. turze. To ten wykres pojawia się w proteście wyborczym.

```{r}
benford1(wyb25, "Nawrocki_2", "Liczba głosów, Nawrocki, 2. tura 2025", limit = NA)
```

Odstępstwo jest bardzo duże, co ma świadczyć o tym, że "manipulacje dotyczyły wyników tego kandydata" (cytat z protestu). Porównajmy z liczbą głosów na Trzaskowskiego.

```{r}
benford1(wyb25, "Trzaskowski_2", "Liczba głosów, Trzaskowski, 2. tura 2025", limit = NA)
```

Odstępstwo już również duże, choć mniejsze. Zaraz pokażę, z czego to wynika, ale sprawdźmy jeszcze, czy liczba głosów oddanych na Dudę w poprzednich wyborach jest zgodna z rozkładem Benforda.

```{r}
benford1(wyb20, "Duda_2", "Liczba głosów, Duda, 2. tura 2020", limit = NA)
```

Jeśli brak zgodności z tym rozkładem miałby świadczyć o manipulacjach, to wygląda na to, że w poprzednich wyborach były znacznie większe. Tak naprawdę musiałyby być systemowe (w większości komisji).

Dlaczego liczba głosów dla Trzaskowskiego odbiega od rozkładu Benforda w mniejszym stopniu? W poniższej tabeli podaję, jak często liczba głosów na danego kandydata jest liczbą n-cyfrową (w procentach).

```{r}
cyfry25 <- wyb25 %>% 
  select(Nawrocki_2, Trzaskowski_2) %>% 
  pivot_longer(c(Nawrocki_2, Trzaskowski_2),
    names_to = "Kto", values_to = "N") %>% 
  mutate(Liczba_cyfr = str_length(N)) %>% 
  count(Kto, Liczba_cyfr) %>% 
  pivot_wider(names_from = Kto, values_from = n) %>% 
  mutate(across(c(Nawrocki_2, Trzaskowski_2), ~ . / sum(.) * 100))

cyfry20 <- wyb20 %>% 
  pivot_longer(c(Duda_2, Trzaskowski_2),
    names_to = "Kto", values_to = "N") %>% 
  mutate(Liczba_cyfr = str_length(N)) %>% 
  count(Kto, Liczba_cyfr) %>% 
  pivot_wider(names_from = Kto, values_from = n, values_fill = 0) %>% 
  mutate(across(c(Duda_2, Trzaskowski_2), ~ . / sum(.) * 100))

cyfry20 %>% 
  select(-Trzaskowski_2) %>% 
  full_join(cyfry25, by = "Liczba_cyfr") %>% 
  drop_na() %>% 
  set_names(c("Liczba cyfr", "Duda 2020", "Nawrocki 2025", "Trzaskowski 2025")) %>% 
  kable(digits = c(0, 2, 2, 2))
```

Jak podano wcześniej, 4-cyfrowa liczba uprawnionych to były głównie liczby 1000-1999, w takim razie liczba głosów na kandydata bardzo rzadko jest liczbą 4-cyfrową. W przypadku Dudy w aż 92% mamy tylko liczby 3-cyfrowe (stąd rozkład w ogóle nie przypomina Benforda), dla Nawrockiego w 10% przypadków występują też liczby 2-cyfrowe, a dla Trzaskowskiego w 29% --- stąd rozkład dla niego najbardziej przypomina Benforda. Dodajmy, że te różnice wynikają stąd, że Duda i Nawrocki wygrywali głównie w mniejszych komisjach (na wsi).

Podsumowując, liczba głosów rzeczywiście znacznie odbiega od rozkładu Benforda. Powodem jest to, że w ogóle nie powinna tak się rozkładać.

## Ruski ogon

```{r}
wyb25 <- wyb25 %>% 
  mutate(Frekwencja_1 = N_1 / Nupr_1 * 100) %>% 
  mutate(Frekwencja_2 = N_2 / Nupr_2 * 100) %>% 
  mutate(Frekwencja_1_zaokr = round(Frekwencja_1)) %>% 
  mutate(Frekwencja_2_zaokr = round(Frekwencja_2))
```

Poniższy wykres prezentuje rozkład frekwencji w drugiej turze: w ilu komisjach odnotowano daną frekwencję, po zaokrągleniu do jednego procentu. W większości komisji zagłosowało od 60% do 80% uprawnionych.

```{r}
wyb25 %>% 
  count(Frekwencja_2_zaokr) %>% 
  ggplot(aes(Frekwencja_2_zaokr, n)) +
  geom_point(alpha = 0.8) +
  geom_line()  +
  labs(x = "Frekwencja, 2. tura", y = "Liczba komisji") +
  theme(
    axis.line = element_blank(),
    axis.ticks = element_blank(),
    panel.grid.major = element_line(color = "gray90", linewidth = 0.5)
  ) +
  scale_x_continuous(labels = percent_format(scale = 1), 
    breaks = seq(0, 100, by = 20)) +
  scale_y_continuous(limits = c(0, NA))
```

Według autorów protestu wyborczego, na tym wykresie ma być widać tzw. "ruski ogon", czyli nadwyżkę komisji z bardzo wysoką frekwencją, bliską 100%. Ma być to "sygnałem możliwych korekt kart lub innych anomalii w procesie wyborczym".

Przybliżmy wykres, skupiając się na jego prawym ogonie (frekwencja co najmniej 90%).

```{r}
wyb25 %>% 
  count(Frekwencja_2_zaokr) %>% 
  filter(Frekwencja_2_zaokr >= 90) %>% 
  ggplot(aes(Frekwencja_2_zaokr, n)) +
  geom_point(size = 2.6, alpha = 0.8) +
  geom_line(linewidth = 1.3)  +
  labs(x = "Frekwencja, 2. tura", y = "Liczba komisji") +
  theme(
    axis.line = element_blank(),
    axis.ticks = element_blank(),
    panel.grid.major = element_line(color = "gray90", linewidth = 0.5)
  ) +
  scale_x_continuous(labels = percent_format(scale = 1), 
    breaks = seq(90, 100, by = 1)) +
  scale_y_continuous(limits = c(0, NA))
```

Rzeczywiście, wydaje się, że jest pewna nadreprezentacja komisji z frekwencją co najmniej 99% (liczba komisji dla 98% odpowiada tempu spadku). Są 83 takie komisje. 

```{r}
#| include: false

wyb25 %>% 
  filter(Frekwencja_2_zaokr >= 99) %>% # 83 komisje
  mutate(Wysoka_frekw_1 = Frekwencja_1 >= 90) %>% 
  count(Wysoka_frekw_1) # połowa z nich miała wysoką frekwencję w 1. turze

wyb25 %>% 
  filter(Frekwencja_2_zaokr >= 99) %>%
  summarise(mean(Nupr_2 < 100)) # ponad połowa < 100
```

Zacznijmy od tego, że w połowie z nich frekwencja w pierwszej turze również była bardzo wysoka (powyżej 90%). Po drugie, ponad połowa z nich to komisje z liczbą uprawnionych poniżej 100. Po trzecie, spójrzmy, co to za komisje:

```{r}
wyb25 %>% 
  filter(Frekwencja_2_zaokr >= 99) %>%
  count(Typ_obwodu, sort = TRUE) %>% 
  set_names(c("Typ komisji", "N")) %>% 
  kable()
```

Oczywiście nie ma w tym nic dziwnego, że w zakładach leczniczych i DPSach frekwencja może być bardzo wysoka (powodów jest wiele, między innymi wszystkie osoby są często na miejscu). W przypadku komisji zagranicznych wyborcy specjalnie muszą się zapisać, więc wysoka frekwencja też jest naturalna (we wszystkich tych komisjach w 1. turze też taka była). Zostały stałe komisje, ale zauważmy, że tylko część komisji z bardzo wysoką frekwencją można uznać za "nadmiarowe". Patrząc na poprzedni wykres, "naturalną" liczbę komisji o frekwencji 99% lub 100% można oszacować na kilkanaście.

Innymi słowy, wszystko wygląda tak, jak powinno wyglądać. Dodam, że gdyby wybory odbyły się tylko w tych "podejrzanych" komisjach, Trzaskowski otrzymałby ok. 63% głosów (a 65% w komisjach z frekwencją co najmniej 90%).

```{r}
#| include: false

wyb25 %>% 
  filter(Frekwencja_2_zaokr >= 99) %>% 
  summarise(across(c(Nawrocki_2, Trzaskowski_2), sum)) %>% 
  pivot_longer(everything()) %>% 
  mutate(prop = value / sum(value) * 100)

wyb25 %>% 
  filter(Frekwencja_2_zaokr >= 90) %>% 
  summarise(across(c(Nawrocki_2, Trzaskowski_2), sum)) %>% 
  pivot_longer(everything()) %>% 
  mutate(prop = value / sum(value) * 100)
```

# Źródła

Obliczenia wykonano w języku R, kod dostępny [tutaj](https://github.com/pmszulc/wybory2025_protest){target="_blank"}.

* [Wyniki wyborów 2020](https://prezydent20200628.pkw.gov.pl/prezydent20200628/pl/dane_w_arkuszach){target="_blank"}
* [Wyniki wyborów 2025](https://wybory.gov.pl/prezydent2025/pl/dane_w_arkuszach){target="_blank"}
* [Protest](https://docs.google.com/document/d/1izIyHST5lFWrMfUTUBwX61najOlty9rIs5uovCNcZYk/mobilebasic){target="_blank"}
* [Benford’s Law and the Detection of Election Fraud](https://www.cambridge.org/core/journals/political-analysis/article/benfords-law-and-the-detection-of-election-fraud/3B1D64E822371C461AF3C61CE91AAF6D) (dlaczego prawo Benforda to kiepskie narzędzie do analizy oszustw wyborczych)

