---
title: "Analiza dowodów manipulacji w wyborach prezydenckich 2025"
author: "Piotr Szulc"
format: 
   html:
     self-contained: true
     toc: true
     toc-title: "Spis treści"
     author-title: "Autor"
     css: styl.css
editor: source
execute:
  echo: false
  message: false
  warning: false
---

```{r, include=FALSE}
library("tidyverse")
library("scales")
library("broom")
library("mgcv")
library("ggeffects")
library("skimr")
library("kableExtra")
source("wczytaj_dane.R")
source("funkcje.R")
theme_set(ggpubr::theme_pubr(base_size = 16))
```

Artykuł jest analizą merytoryczną dowodów, na które powołano się w [proteście wyborczym](https://docs.google.com/document/d/1izIyHST5lFWrMfUTUBwX61najOlty9rIs5uovCNcZYk/mobilebasic){target="_blank"} przeciwko ważności wyborów Prezydenta RP przeprowadzonych w dniu 1 czerwca 2025 roku. Jest ich kilka, póki co analizuję wykorzystanie rozkładu Benforda, tzw. "ruski ogon" oraz wzrost głosów nieważnych. Kolejne analizy zostaną dodane wkrótce.

## Rozkład Benforda

Przy pewnych założeniach, częstość występowania pierwszych cyfr w liczbach rozkłada się w pewien określony sposób: cyfra 1 występuje w około 30,1% przypadkach, cyfra 2 17,6% itd. Główne założenia:

* liczby mają wiele rzędów wielkości (setki, tysiące, miliony itd.),
* liczby powstają w pewnym naturalnym procesie (nie są sztucznie ograniczone).

Przykłady to długości rzek, rozmiary populacji zamieszkujących określony teren czy stałe fizyczne.

Według autorów protestu, fakt, że dane wyborcze nie są zgodne z tym rozkładem, ma być „silną przesłanką manipulacji”. Jak pokażę, nie tylko nie jest to silna przesłanka, ale powołanie się na ten rozkład jest błędem.

### Liczba uprawnionych

Aby porównanie z rozkładem Benforda miało sens, trzeba najpierw uzasadnić, że mamy do czynienia z liczbami, które powinny się w ten sposób rozkładać. Nie znajduję dobrego uzasadnienia w przypadku liczby głosów oddanych w każdej komisji na danego kandydata. Przeciwnie: liczba głosów silnie koreluje z liczbą uprawnionych, a wielkość komisji jest tak "zaprojektowana", aby nie była ani za duża, ani za mała. Z danych PKW wynika, że liczba uprawnionych do głosowania to w 55,9% przypadków liczba 3-cyfrowa, a w 40,5% liczba 4-cyfrowa, czyli mamy dwa rzędy wielkości. Dodatkowo liczby 4-cyfrowe są w prawie 90% przypadków z przedziału 1000-1999, stąd można się spodziewać nadreprezentacji cyfry 1.

```{r}
#| include: false

wyb25 %>% 
  filter(Nupr_2 > 0) %>% 
  mutate(Liczba_cyfr = str_length(Nupr_2)) %>% 
  count(Liczba_cyfr) %>% 
  mutate(n / sum(n) * 100)

wyb25 %>% 
  filter(Nupr_2 > 0) %>% 
  mutate(Liczba_cyfr = str_length(Nupr_2)) %>% 
  filter(Liczba_cyfr == 4) %>% 
  summarise(mean(Nupr_2 < 2000))

wyb25 %>% 
  filter(N_2 > 0) %>% 
  pivot_longer(c(Nawrocki_2, Trzaskowski_2), names_to = "Kto", values_to = "N") %>% 
  mutate(Liczba_cyfr = str_length(N)) %>% 
  count(Liczba_cyfr) %>% 
  mutate(n / sum(n) * 100)
```

Na poniższym wykresie porównanie z rozkładem Benforda dla liczby uprawnionych. Jak widać, rozkład ten nie ma tutaj zastosowania (zgodnie z przewidywaniami, cyfra 1 występuje zdecydowanie zbyt często). Stąd moim zdaniem nie mamy prawa zakładać, że przy tylko dwóch kandydatach liczba głosów na któregoś z nich będzie z takim rozkładem zgodna.

```{r}
wyb25 %>% 
  filter(Nupr_2 > 0) %>% 
  benford1("Nupr_2", "Liczba uprawnionych do głosowania, 2. tura 2025", limit = NA)
```

### Liczba głosów

Mimo powyższych wątpliwości (które moim zdaniem są wystarczające), przejdźmy do analizy liczby głosów. Poniżej rozkład pierwszej cyfry dla Nawrockiego w 2. turze. To ten wykres pojawia się w proteście wyborczym.

```{r}
benford1(wyb25, "Nawrocki_2", "Liczba głosów, Nawrocki, 2. tura 2025", limit = NA)
```

Odstępstwo jest bardzo duże, co ma świadczyć o tym, że "manipulacje dotyczyły wyników tego kandydata" (cytat z protestu). Porównajmy z liczbą głosów na Trzaskowskiego.

```{r}
benford1(wyb25, "Trzaskowski_2", "Liczba głosów, Trzaskowski, 2. tura 2025", limit = NA)
```

Odstępstwo już również duże, choć mniejsze. Zaraz pokażę, z czego to wynika, ale sprawdźmy jeszcze, czy liczba głosów oddanych na Dudę w poprzednich wyborach jest zgodna z rozkładem Benforda.

```{r}
benford1(wyb20, "Duda_2", "Liczba głosów, Duda, 2. tura 2020", limit = NA)
```

Jeśli brak zgodności z tym rozkładem miałby świadczyć o manipulacjach, to wygląda na to, że w poprzednich wyborach były znacznie większe. Tak naprawdę musiałyby być systemowe (w większości komisji).

Dlaczego liczba głosów dla Trzaskowskiego odbiega od rozkładu Benforda w mniejszym stopniu? W poniższej tabeli podaję, jak często liczba głosów na danego kandydata jest liczbą n-cyfrową (w procentach).

```{r}
cyfry25 <- wyb25 %>% 
  select(Nawrocki_2, Trzaskowski_2) %>% 
  pivot_longer(c(Nawrocki_2, Trzaskowski_2),
    names_to = "Kto", values_to = "N") %>% 
  mutate(Liczba_cyfr = str_length(N)) %>% 
  count(Kto, Liczba_cyfr) %>% 
  pivot_wider(names_from = Kto, values_from = n) %>% 
  mutate(across(c(Nawrocki_2, Trzaskowski_2), ~ . / sum(.) * 100))

cyfry20 <- wyb20 %>% 
  pivot_longer(c(Duda_2, Trzaskowski_2),
    names_to = "Kto", values_to = "N") %>% 
  mutate(Liczba_cyfr = str_length(N)) %>% 
  count(Kto, Liczba_cyfr) %>% 
  pivot_wider(names_from = Kto, values_from = n, values_fill = 0) %>% 
  mutate(across(c(Duda_2, Trzaskowski_2), ~ . / sum(.) * 100))

cyfry20 %>% 
  select(-Trzaskowski_2) %>% 
  full_join(cyfry25, by = "Liczba_cyfr") %>% 
  drop_na() %>% 
  set_names(c("Liczba cyfr", "Duda 2020", "Nawrocki 2025", "Trzaskowski 2025")) %>% 
  kable(digits = c(0, 2, 2, 2))
```

Jak podano wcześniej, 4-cyfrowa liczba uprawnionych to były głównie liczby 1000-1999, w takim razie liczba głosów na kandydata bardzo rzadko jest liczbą 4-cyfrową. W przypadku Dudy w aż 92% mamy tylko liczby 3-cyfrowe (stąd rozkład w ogóle nie przypomina Benforda), dla Nawrockiego w 10% przypadków występują też liczby 2-cyfrowe, a dla Trzaskowskiego w 29% --- stąd rozkład dla niego najbardziej przypomina Benforda. A te różnice wynikają stąd, że Duda i Nawrocki wygrywali głównie w mniejszych komisjach (na wsi).

Dodam, że jeśli zdecydowana większość liczb jest tego samego rzędu, to rozkład pierwszej cyfry jest po prostu przybliżeniem histogramu. Rozkład liczby głosów oddanych na Dudę jest mniej więcej normalny, z maksimum w przedziale 300-399, stąd cyfra 3 jest najpopularniejsza.

Podsumowując, liczba głosów rzeczywiście znacznie odbiega od rozkładu Benforda. Powodem jest to, że w ogóle nie powinna tak się rozkładać.

## Ruski ogon

```{r}
wyb25 <- wyb25 %>% 
  mutate(Frekwencja_1 = N_1 / Nupr_1 * 100) %>% 
  mutate(Frekwencja_2 = N_2 / Nupr_2 * 100) %>% 
  mutate(Frekwencja_1_zaokr = round(Frekwencja_1)) %>% 
  mutate(Frekwencja_2_zaokr = round(Frekwencja_2))
```

Poniższy wykres prezentuje rozkład frekwencji w drugiej turze: w ilu komisjach odnotowano daną frekwencję, po zaokrągleniu do jednego procentu. W większości komisji zagłosowało od 60% do 80% uprawnionych.

```{r}
wyb25 %>% 
  count(Frekwencja_2_zaokr) %>% 
  ggplot(aes(Frekwencja_2_zaokr, n)) +
  geom_point(alpha = 0.8) +
  geom_line()  +
  labs(x = "Frekwencja, 2. tura", y = "Liczba komisji") +
  theme(
    axis.line = element_blank(),
    axis.ticks = element_blank(),
    panel.grid.major = element_line(color = "gray90", linewidth = 0.5)
  ) +
  scale_x_continuous(labels = percent_format(scale = 1), 
    breaks = seq(0, 100, by = 20)) +
  scale_y_continuous(limits = c(0, NA))
```

Według autorów protestu wyborczego, na tym wykresie ma być widać tzw. "ruski ogon", czyli nadwyżkę komisji z bardzo wysoką frekwencją, bliską 100%. Ma być to "sygnałem możliwych korekt kart lub innych anomalii w procesie wyborczym".

Przybliżmy wykres, skupiając się na jego prawym ogonie (frekwencja co najmniej 90%).

```{r}
wyb25 %>% 
  count(Frekwencja_2_zaokr) %>% 
  filter(Frekwencja_2_zaokr >= 90) %>% 
  ggplot(aes(Frekwencja_2_zaokr, n)) +
  geom_point(size = 2.6, alpha = 0.8) +
  geom_line(linewidth = 1.3)  +
  labs(x = "Frekwencja, 2. tura", y = "Liczba komisji") +
  theme(
    axis.line = element_blank(),
    axis.ticks = element_blank(),
    panel.grid.major = element_line(color = "gray90", linewidth = 0.5)
  ) +
  scale_x_continuous(labels = percent_format(scale = 1), 
    breaks = seq(90, 100, by = 1)) +
  scale_y_continuous(limits = c(0, NA))
```

Rzeczywiście, wydaje się, że jest pewna nadreprezentacja komisji z frekwencją co najmniej 99% (liczba komisji dla 98% odpowiada tempu spadku). Są 83 takie komisje. 

```{r}
#| include: false

wyb25 %>% 
  filter(Frekwencja_2_zaokr >= 99) %>% # 83 komisje
  mutate(Wysoka_frekw_1 = Frekwencja_1 >= 90) %>% 
  count(Wysoka_frekw_1) # połowa z nich miała wysoką frekwencję w 1. turze

wyb25 %>% 
  filter(Frekwencja_2_zaokr >= 99) %>%
  summarise(mean(Nupr_2 < 100)) # ponad połowa < 100
```

Zacznijmy od tego, że w połowie z nich frekwencja w pierwszej turze również była bardzo wysoka (powyżej 90%). Po drugie, ponad połowa z nich to komisje z liczbą uprawnionych poniżej 100. Po trzecie, spójrzmy, co to za komisje:

```{r}
wyb25 %>% 
  filter(Frekwencja_2_zaokr >= 99) %>%
  count(Typ_obwodu, sort = TRUE) %>% 
  set_names(c("Typ komisji", "N")) %>% 
  kable()
```

Oczywiście nie ma w tym nic dziwnego, że w zakładach leczniczych i DPSach frekwencja może być bardzo wysoka (powodów jest wiele, między innymi wszystkie osoby są często na miejscu). W przypadku komisji zagranicznych wyborcy specjalnie muszą się zapisać, więc wysoka frekwencja też jest naturalna (we wszystkich tych komisjach w 1. turze też taka była). Zostały stałe komisje, ale zauważmy, że tylko część komisji z bardzo wysoką frekwencją można uznać za "nadmiarowe". Patrząc na poprzedni wykres, "naturalną" liczbę komisji o frekwencji 99% lub 100% można oszacować na kilkanaście.

Innymi słowy, wszystko wygląda tak, jak powinno wyglądać. Dodam, że gdyby wybory odbyły się tylko w tych "podejrzanych" komisjach, Trzaskowski otrzymałby ok. 63% głosów (a 65% w komisjach z frekwencją co najmniej 90%).

```{r}
#| include: false

wyb25 %>% 
  filter(Frekwencja_2_zaokr >= 99) %>% 
  summarise(across(c(Nawrocki_2, Trzaskowski_2), sum)) %>% 
  pivot_longer(everything()) %>% 
  mutate(prop = value / sum(value) * 100)

wyb25 %>% 
  filter(Frekwencja_2_zaokr >= 90) %>% 
  summarise(across(c(Nawrocki_2, Trzaskowski_2), sum)) %>% 
  pivot_longer(everything()) %>% 
  mutate(prop = value / sum(value) * 100)
```

## Głosy nieważne

Jak twierdzą autorzy protestu, w drugiej turze wyborów wystąpił "ponadstandardowy wzrost głosów nieważnych, gdzie podwójnie zaznaczono kandydatów", na dodatek w komisjach, w których w pierwszej turze wygrał Trzaskowski.

Procent głosów XX (nieważnych z podwójnym X) rzeczywiście się zwiększył, w drugiej turze było ich 3,75 razy więcej niż w pierwszej. W poprzednich wyborach prezydenckich (2020) również tak było, a nawet wzrost był jeszcze większy, wynosił 4,85 razy. Nie wiadomo zatem, co autorzy mają na myśli jako "ponadstandardowy" wzrost. Z jakim standardem się porównują?

Dodajmy, że taki wzrost jest logiczny, bo część osób może nie znaleźć swojego kandydata w drugiej turze, o co łatwiej w pierwszej, gdy jest ich więcej. W takim wypadku można albo nie pójść na wybory, albo oddać nieważny głos.

```{r}
#| include: false

niew25 <- wyb25 %>% 
  summarise(across(c(N_1, N_2, Nniew2x_1, Nniew0x_1, Nniew2x_2, Nniew0x_2), sum)) %>% 
  mutate(across(c(Nniew2x_1, Nniew0x_1), ~ . / N_1 * 100)) %>% 
  mutate(across(c(Nniew2x_2, Nniew0x_2), ~ . / N_2 * 100)) %>% 
  select(-c(N_1, N_2)) %>% 
  mutate(Rok = 2025, .before = 1)

niew20 <- wyb20 %>% 
  summarise(across(c(N_1, N_2, Nniew2x_1, Nniew0x_1, Nniew2x_2, Nniew0x_2), sum)) %>% 
  mutate(across(c(Nniew2x_1, Nniew0x_1), ~ . / N_1 * 100)) %>% 
  mutate(across(c(Nniew2x_2, Nniew0x_2), ~ . / N_2 * 100)) %>% 
  select(-c(N_1, N_2)) %>% 
  mutate(Rok = 2020, .before = 1)

bind_rows(niew20, niew25) %>% 
  mutate(wzrost2x = Nniew2x_2 / Nniew2x_1) %>% 
  mutate(wzrost0x = Nniew0x_2 / Nniew0x_1)
```

Ale jak rozumiem, kluczowym argumentem jest tu to, że ten wzrost "zależał" od tego, kto wygrał w pierwszej turze: jeśli Trzaskowski, wzrost był większy. Napisałem "zależał" w cudzysłowie, bo autorzy nawet nie próbują pokazać, że jest to zależność przyczynowa, po prostu informują o korelacji. A cóż z tego, że ona istnieje? Przecież nie ma żadnych powodów, żeby wzrost głosów XX był równomierny. Skoro komisje różnią się poparciem dla Nawrockiego i Trzaskowskiego, to dlaczego nie miałyby się różnić wzrostem nieważnych głosów w drugiej turze? To zadaniem autorów analizy jest przekonanie nas, że jest to nienaturalne.

Mimo wszystko, pociągnijmy ten temat. Po pierwsze, mimo wielu prób, nie byłem w stanie otrzymać liczb, które podano w proteście. Jeśli ktoś jest w stanie wytłumaczyć, co oznacza np. wzrost 27,6% w dolnośląskim (w komisjach, w których wygrał Nawrocki), prosiłbym o wiadomość. Wbrew podpisowi tabeli, to raczej nie jest wzrost głosów XX, bo on był znacznie większy.

```{r}
#| include: false
wyb25 %>% 
  mutate(Wygrana = case_when(
    Trzaskowski_1 > Nawrocki_1 ~ "Trzaskowski",
    Trzaskowski_1 < Nawrocki_1 ~ "Nawrocki",
    .default = "remis"
  )) %>% 
  filter(Wygrana != "remis") %>% 
  filter(Nniew2x_1 > 0, Nniew0x_1 > 0) %>% # ?
  mutate(across(c(Nniew_1, Nniew2x_1, Nniew0x_1), ~ . / N_1 * 100)) %>% 
  mutate(across(c(Nniew_2, Nniew2x_2, Nniew0x_2), ~ . / N_2 * 100)) %>% 
  mutate(
    WzrostXX = Nniew2x_2 / Nniew2x_1 * 100 - 100,
    Wzrost0X = Nniew0x_2 / Nniew0x_1 * 100 - 100,
    WzrostNiew = Nniew_2 / Nniew_1 * 100 - 100
  ) %>%
  summarise(across(c(WzrostXX, Wzrost0X, WzrostNiew), mean), .by = c(Województwo, Wygrana))
```

Poniżej liczę to inaczej: sumuję wszystkie głosy XX z drugiej tury i sprawdzam, ile razy jest ich więcej w stosunku do pierwszej tury, w zależności od tego, kto wygrał w pierwszej turze. Dla porównania robię to samo dla poprzednich wyborów.

```{r}
niew25 <- wyb25 %>% 
  mutate(Wygrana = case_when(
    Trzaskowski_1 > Nawrocki_1 ~ "Trzaskowski",
    Trzaskowski_1 < Nawrocki_1 ~ "Nawrocki",
    .default = "remis"
  )) %>% 
  filter(Wygrana != "remis") %>% 
  summarise(across(c(N_1, N_2, Nniew2x_1, Nniew0x_1, Nniew2x_2, Nniew0x_2), sum), .by = Wygrana) %>% 
  mutate(across(c(Nniew2x_1, Nniew0x_1), ~ . / N_1 * 100)) %>% 
  mutate(across(c(Nniew2x_2, Nniew0x_2), ~ . / N_2 * 100)) %>% 
  select(-c(N_1, N_2)) %>% 
  mutate(Rok = 2025, .before = 1) %>% 
  arrange(Wygrana)

niew20 <- wyb20proc %>% 
  mutate(Wygrana = case_when(
    Trzaskowski_1 > Duda_1 ~ "Trzaskowski",
    Trzaskowski_1 < Duda_1 ~ "Duda",
    .default = "remis"
  )) %>% 
  filter(Wygrana != "remis") %>% 
  summarise(across(c(N_1, N_2, Nniew2x_1, Nniew0x_1, Nniew2x_2, Nniew0x_2), sum), .by = Wygrana) %>% 
  mutate(across(c(Nniew2x_1, Nniew0x_1), ~ . / N_1 * 100)) %>% 
  mutate(across(c(Nniew2x_2, Nniew0x_2), ~ . / N_2 * 100)) %>% 
  select(-c(N_1, N_2)) %>% 
  mutate(Rok = 2020, .before = 1) %>% 
  arrange(Wygrana)

bind_rows(niew25, niew20) %>% 
  mutate(`Wzrost XX` = Nniew2x_2 / Nniew2x_1) %>% 
  select(Rok, Wygrana, `Wzrost XX`) %>% 
  kable(digits = c(0, NA, 2))
```

W komisjach, w których wygrał Trzaskowski (tzn. zdobył więcej głosów od Nawrockiego), podwójnych X jest 4,04 razy więcej, a w komisjach, w których wygrał Nawrocki, 3,32 razy. W 2020 roku różnica była większa, więc podobnie jak z rozkładem Benforda, trzeba by uznać, że w tamtych wyborach problem był jeszcze większy.

Natomiast w tych liczbach nie widać niczego niepokojącego, bo jak pisałem, nie ma żadnych powodów, żeby wzrost podwójnych X był równomierny. Mimo wszystko, spróbuję wskazać jedną z potencjalnych przyczyn tych różnic.

(Ta część analizy jest dość zaawansowana i wymaga wiedzy, czym jest kontrola czynników zakłócających w modelach statystycznych).

Najpierw przedstawmy problem inaczej. Na osi X zaznaczyłem różnicę poparcia między Trzaskowskim i Nawrockim w pierwszej turze (w punktach procentowych), na osi Y różnicę w procencie nieważnych głosów (nie iloraz, jak wcześniej; w ten sposób łatwiej będzie zbudować model).

```{r}
wyb25proc %>% 
  mutate(Przewaga = Trzaskowski_1 - Nawrocki_1) %>% 
  filter(Nniew2x_2 > 0, Nniew2x_1 > 0, N_2 >= 400, Przewaga <= 50) %>% 
  ggplot(aes(Przewaga, Nniew2x_2 - Nniew2x_1)) +
  #geom_point() +
  geom_smooth(col = "#0072B2", linewidth = 1.3) +
  scale_x_continuous() +
  scale_y_continuous(limits = c(0, NA)) +
  labs(x = "Różnica poparcia Trzaskowskiego i Nawrockiego\nw 1. turze [p.p.]", 
    y = "Różnica w nieważnych głosach\nmiędzy 1. i 2. turą [p.p.]") +
  theme(
    axis.line = element_blank(),
    axis.ticks = element_blank(),
    panel.grid.major = element_line(color = "gray90", linewidth = 0.5)
  )
```

*Niebieska krzywa to model GAM; wartości na tej krzywej możemy interpretować jako średnią różnicę w nieważnych głosach w komisjach, w których przewaga Trzaskowskiego wynosiła konkretną wartość, np. 25 p.p. Ograniczyłem się do komisji, w których zagłosowało co najmniej 400 osób oraz odrzuciłem odstające przypadki, gdy przewaga Trzaskowskiego wynosiła ponad 50 p.p. Dodatkowo rozważam tylko komisje, w których zarówno w pierwszej, jak i drugiej turze, pojawił się choć jeden głos XX, bo poprzednie obliczenia też były wykonywane tylko dla takich komisji.*

Widzimy coś rzekomo niepokojącego: im więcej głosów otrzymał Trzaskowski w pierwszej turze, tym więcej nieważnych głosów pojawiło się w drugiej. Czy da się to wyjaśnić?

Na kolejnym wykresie widzimy, że w komisjach, w których Trzaskowski zdobył więcej głosów w pierwszej turze, Zandberg również.

```{r}
# wyb25proc %>% 
#   mutate(Przewaga = Trzaskowski_1 - Nawrocki_1) %>% 
#   filter(Nniew2x_2 > 0, Nniew2x_1 > 0, N_2 >= 100) %>% 
#   ggplot(aes(Przewaga)) + 
#   geom_histogram()

wyb25proc %>% 
  mutate(Przewaga = Trzaskowski_1 - Nawrocki_1) %>% 
  filter(Nniew2x_2 > 0, Nniew2x_1 > 0, N_2 >= 400, Przewaga <= 50) %>% 
  ggplot(aes(Przewaga, Zandberg_1)) +
  #geom_point() +
  geom_smooth(col = "#0072B2", linewidth = 1.3) +
  scale_x_continuous() +
  scale_y_continuous(limits = c(0, NA)) +
  labs(x = "Różnica poparcia Trzaskowskiego i Nawrockiego\nw 1. turze [p.p.]", 
    y = "Poparcie Zandberga, 1. tura [%]") +
  theme(
    axis.line = element_blank(),
    axis.ticks = element_blank(),
    panel.grid.major = element_line(color = "gray90", linewidth = 0.5)
  )
```

Czyli informacja, że Trzaskowski otrzymał więcej głosów od Nawrockiego, jest też informacją, że w danej komisji było więcej sympatyków Zandberga. Co zrobiły te osoby w drugiej turze? Zapewne większość zagłosowała na Trzaskowskiego, ale być może część stwierdziła, że odda nieważny głos (Zandberg nikogo nie poparł). Dodajmy, że wystarczy niewielka liczba takich osób, by wytłumaczyć zaprezentowane wcześniej "podejrzane" różnice.

Czy da się to zweryfikować na podstawie dostępnych danych? Spróbujmy wyjść poza proste korelacje i zbudujmy model, w którym uwzględnimy więcej zmiennych jednocześnie. Różnicę w głosach XX wyjaśniam przy pomocy wyników pierwszej tury: różnicy poparcia Trzaskowskiego i Nawrockiego, poparcia Zandberga, Mentzena itd. (pominąłem jedynie Maciaka i Wocha, bo otrzymali bardzo mało głosów). Poniższe zależności powstały na bazie takiego modelu (zależności dla pozostałych kandydatów są bardzo słabe).

```{r}
df <- wyb25proc %>% 
  mutate(Przewaga = Trzaskowski_1 - Nawrocki_1) %>% 
  filter(Nniew2x_2 > 0, Nniew2x_1 > 0, N_2 >= 400, Przewaga <= 50, Zandberg_1 < 15) %>% 
  # mutate(WzrostXX = Nniew2x_2 / Nniew2x_1) %>% 
  mutate(RoznicaXX = Nniew2x_2 - Nniew2x_1)

# pomijam Wocha i Maciaka
m_gam <- gam(RoznicaXX ~ s(Zandberg_1) + s(Przewaga) + s(Stanowski_1) + 
  s(Mentzen_1) + s(Braun_1) + s(Bartoszewicz_1) + s(Biejat_1) +
  s(Jakubiak_1) + s(Senyszyn_1) + s(Hołownia_1), data = df)
# summary(m_gam)

# gam(RoznicaXX ~ s(Zandberg_1) + Przewaga + s(Stanowski_1) + 
#   s(Hołownia_1), data = df) %>% summary() # nieistotne
# m_gam <- gam(RoznicaXX ~ s(Zandberg_1) + s(Przewaga) + s(Stanowski_1) + 
#   s(Hołownia_1), data = df)

preds <- ggpredict(m_gam)
zandberg <- preds$Zandberg_1 %>% as_tibble()
holownia <- preds$Hołownia_1 %>% as_tibble()
stanowski <- preds$Stanowski_1 %>% as_tibble()
przewaga <- preds$Przewaga %>% as_tibble()
# zależność z Jakubiakiem niemonotoniczna
preds_df <- bind_rows(zandberg, holownia, stanowski, przewaga) %>% 
  mutate(group = str_remove(group, "_1")) %>% 
  mutate(group = fct_recode(group, "Trzaskowski - Nawrocki" = "Przewaga")) %>% 
  mutate(group = fct_relevel(group, "Zandberg", "Stanowski", "Hołownia"))

preds_df %>% 
  ggplot(aes(x, predicted)) +
  geom_line(linewidth = 1.3, col = "#0072B2") +
  facet_wrap(vars(group), scales = "free_x") +
  geom_ribbon(aes(ymin = conf.low, ymax = conf.high), linetype = 2, alpha = 0.2) +
  theme(
    axis.line = element_blank(),
    axis.ticks = element_blank(),
    panel.grid.major = element_line(color = "gray90", linewidth = 0.5)
  ) +
  scale_y_continuous(limits = c(0, NA)) +
  labs(y = "Różnica w głosach nieważnych\n(podwójny X) [p.p.]",
    x = "Poparcie [%]")
```

Jak widać, im więcej głosów otrzymało tych trzech kandydatów (Zandberg, Hołownia, Stanowski), tym średnio więcej nieważnych głosów pojawiło się w drugiej turze. Jednym z wyjaśnień może być to, że część z wyborców, którzy poparli tych kandydatów, zdecydowała się w drugiej turze oddać głos nieważny. Ale najważniejsze, że znika zależność z różnicą poparcia Trzaskowskiego i Nawrockiego.

Dodajmy, że R2 dla modelu wynosi jedynie 8%, a w takim razie procentu głosów XX nie da się wyjaśnić przy pomocy wyników pierwszej tury. Natomiast jest to wystarczające, by zniknął "podejrzany" wzrost takich głosów w komisjach, w których wygrał Trzaskowski.

```{r}
#| include: false

m_gam2 <- gam(RoznicaXX ~ s(Zandberg_1) + s(Stanowski_1) + 
  s(Mentzen_1) + s(Braun_1) + s(Bartoszewicz_1) + s(Biejat_1) +
  s(Jakubiak_1) + s(Senyszyn_1) + s(Hołownia_1), data = df)
df %>% 
  mutate(reszty = residuals(m_gam2) + mean(RoznicaXX)) %>% 
   mutate(Wygrana = case_when(
    Trzaskowski_1 > Nawrocki_1 ~ "Trzaskowski",
    Trzaskowski_1 < Nawrocki_1 ~ "Nawrocki",
    .default = "remis"
  )) %>% 
  filter(Wygrana != "remis") %>% 
  summarise(mean(reszty), mean(RoznicaXX), .by = Wygrana)
```

## Referencje

Obliczenia wykonano w języku R, kod dostępny [tutaj](https://github.com/pmszulc/wybory2025_protest){target="_blank"}.

* [Wyniki wyborów 2020](https://prezydent20200628.pkw.gov.pl/prezydent20200628/pl/dane_w_arkuszach){target="_blank"}
* [Wyniki wyborów 2025](https://wybory.gov.pl/prezydent2025/pl/dane_w_arkuszach){target="_blank"}
* [Protest](https://docs.google.com/document/d/1izIyHST5lFWrMfUTUBwX61najOlty9rIs5uovCNcZYk/mobilebasic){target="_blank"}
* [Benford’s Law and the Detection of Election Fraud](https://www.cambridge.org/core/journals/political-analysis/article/benfords-law-and-the-detection-of-election-fraud/3B1D64E822371C461AF3C61CE91AAF6D) (dlaczego prawo Benforda to kiepskie narzędzie do analizy oszustw wyborczych)

